【裁判字號】    96,上,887
【裁判日期】    970507
【裁判案由】    返還借款等
【裁判全文】
臺灣高等法院民事判決                   96年度上字第887號
上  訴  人
即被上訴人  乙○○
訴訟代理人  謝曜焜律師
複代理人    吳俊達律師
上  訴  人  佳環數位科技股份有限公司
法定代理人  甲○○
被上訴人    甲○○
訴訟代理人  沈奕瑋律師
上列當事人間請求返還借款事件，兩造對於中華民國96年9月17
日台灣台北地方法院96年度訴字第2419號第一審判決各自提起上
訴，本院於97年4月23日言詞辯論終結，判決如下：
    主  文
上訴人乙○○及上訴人佳環數位科技股份有限公司之上訴均駁回
。
第二審訴訟費用由上訴人乙○○及上訴人佳環數位科技股份有限
公司各自負擔。
    事實及理由
甲、程序部分：
    按主觀預備合併之訴，係指於共同訴訟中，由同一原告對於
    共同被告為預備之合併，或由共同原告對同一被告為預備合
    併。是否承認主觀預備合併之訴，在學說及實務上，因具體
    個案之不同，各按其性質而持肯定說與否定說互見。其中被
    告多數的主觀預備合併之訴，持否定之見解者，多因慮及法
    院審理時仍應就各該訴訟全部辯論，僅於先位之訴有理由時
    ，無庸再就備位之訴為裁判，是備位被告可能參與全部程序
    而未獲任何裁判，致其訴訟地位不安定，核與程序保障之原
    則有違。查本件上訴人乙○○於原審追加備位當事人佳環數
    位科技股份有限公司（下稱佳環公司），使成為訴之主觀的
    預備合併，乃乙○○預慮其對先位之訴當事人甲○○之消費
    借貸請求無理由時，請求法院就其對於備位當事人佳環公司
    之消費借貸請求為審判，是乙○○上開先、備位之請求具有
    實質上及經濟上之同一性，得因任一勝訴而達訴訟之目的。
    況原法院已依民事訴訟法第255條第1項但書第7款之規定准
    予追加佳環公司為備位當事人，且經全部辯論後認定乙○○
    對於先位當事人甲○○之請求為無理由而駁回其先訴之訴，
    並就其對於備位當事人佳環公司之請求予以部分勝訴之判決
    ，佳環公司亦就其敗訴部分提起本件上訴。參以法院因民事
    訴訟法第255條第1項但書規定，而許訴之追加之裁判，不得
    聲明不服，民事訴訟法第258條第1項亦有明文。則考量本件
    備位當事人已經原法院為實體裁判，基於訴訟經濟之原則及
    辯論主義之精神，並求發見真實及程序上之紛爭一次解決，
    即難再以備位當事人未獲任何裁判致其訴訟地位不安定為由
    ，逕認乙○○提起本件主觀預備之訴為不合法。準此，乙○
    ○就其先位之訴敗訴部分提起上訴，佳環公司就備位之訴敗
    訴部分提起上訴，本院均應加以審理。至於乙○○就其備位
    之訴敗訴部分則未據提起上訴，自不在本院審理範圍，先予
    敘明。
乙、實體方面：
一、上訴人即被上訴人乙○○起訴主張：
  (一)被上訴人甲○○係佳環公司法定代理人，訴外人李芸芳為
      訴外人森鉅科技材料股份有限公司（下稱森鉅公司）財務
      經理。甲○○於民國95年7月間以佳環公司財務吃緊，無
      法償還銀行之信用狀借款為由，透過李芸芳向乙○○調借
      新台幣（下同）220萬元，並開立到期日95年7月31日之同
      面額本票（下稱系爭本票）1紙做為憑證，無條件擔保於
      到期日償還借款，而與李芸芳成立保證契約。其因信任李
      芸芳而應允無息借款，並於同年7月19日自復華銀行仁德
      分行帳號0000-00-00000-0-0帳戶提領220萬元後，匯入甲
      ○○指定之台北富邦銀行信義分行帳號00000000000000號
      佳環公司帳戶內（下稱系爭款項），李芸芳並將系爭本票
      交予其收執。詎系爭本票到期後，甲○○未依約還款，經
      李芸芳多次催促還款未果，嗣李芸芳持系爭本票欲委請律
      師依法行使權利時，經獲告知因系爭本票未載發票日致無
      法行使票據權利，李芸芳始知被詐欺受騙。則李芸芳得依
      消費借貸、侵權行為或保證契約之法律關係，請求甲○○
      返還220萬元。茲李芸芳已將上開請求權讓與乙○○，乙
      ○○並以本件起訴狀繕本之送達以為債權讓與之通知，爰
      依依消費借貸、侵權行為或保證契約之法律關係，先位請
      求被上訴人甲○○給付220萬元及自95年7月31日起至清償
      日止之法定遲延利息。又因甲○○辯稱佳環公司始為系爭
      款項之借用人，而李芸芳亦將其對於佳環公司之借款債權
      讓與乙○○，爰依消費借貸之法律關係，備位請求佳環公
      司給付220萬元及自95年7月31日起至清償日止之法定遲延
      利息等語。
  （原審判決駁回乙○○所提先位之訴，並就後位之訴判決命佳
    環公司應給付乙○○220萬元及自96年3月31日起算之法定遲
    延利息。乙○○對敗訴之先位之訴提起上訴，就其備位之訴
    利息敗訴部分則未據提起上訴；佳環公司則對其備位之訴敗
    訴部分提起上訴。）
    並於本院聲明：
    (一)上訴聲明：
      1.原判決關於駁回上訴人乙○○請求被上訴人甲○○給付
        部分廢棄。
      2.被上訴人甲○○應給付上訴人乙○○220萬元及自95年7
        月31日起至清償日止，按年息5%計算之利息。
      3.願供擔保，請准予宣告假執行。
    (二)答辯聲明：駁回佳環公司之上訴。
二、被上訴人甲○○則抗辯如下：
  (一)甲○○為佳環公司法定代理人，因佳環公司業績不如預期
      ，為清償對台北富邦銀行（原台北銀行）之信用狀借款，
      而以佳環公司名義借款，故系爭借款直接匯入佳環公司帳
      戶。佳環公司係向森鉅公司借款，縱認森鉅公司非貸與人
      ，因係透過森鉅總經理丙○○借款，亦應認為貸與人為丙
      ○○。甲○○既非系爭款項借款人，李芸芳亦非系爭款項
      貸與人，則乙○○依其與李芸芳之債權讓與契約向甲○○
      主張借款返還請求權，顯不可採。
  (二)票據關係與民法上之保證關係係屬兩種獨立之法律關係，
      票據關係之成立與並非當然存有民法上之保證關係。甲○
      ○係基於李芸芳之要求而簽發本票，否認與李芸芳間有替
      佳環公司擔保返還系爭款項之合意，乙○○僅依甲○○所
      簽發之系爭本票即率斷主張兩造間存有保證關係，除與事
      實不符外，亦難謂已盡舉證責任。退步言，依民法第745
      條之規定，乙○○亦須先對佳環公司財產強制執行，待無
      效果時方得對甲○○請求。
  (三)又乙○○並未自李芸芳受讓侵權行為損害賠償請求權，則
      乙○○自不得依據侵權行為法律關係向甲○○請求賠償。
    並於本院答辯聲明：
      1.駁回乙○○之上訴。
      2.如受不利益判決，願供擔保，請准宣告免為假執行。
三、上訴人佳環公司則以：佳環公司係因與森鉅公司有業務往來
    才向森鉅公司借款，並非向李芸芳借款。縱認森鉅公司非系
    爭款項貸與人，因佳環公司係透過森鉅總經理丙○○借款，
    亦應認為系爭款項貸與人為丙○○。李芸芳既非系爭款項貸
    與人，乙○○自無從依其與李芸芳之債權讓與契約請求佳環
    公司清償系爭款項等語，資為抗辯。
    並於本院上訴聲明：
      1.原判決不利佳環公司部分廢棄。
      2.上廢棄部分，駁回被上訴人乙○○之請求。
四、兩造不爭執之事實：
    上訴人乙○○主張其於95年7月19日自復華銀行仁德分行帳
    號0000-00-00000-0-0帳戶提領220萬元，匯入台北富邦銀行
    信義分行帳號00000000000000號上訴人佳環公司帳戶（下稱
    系爭佳環公司帳戶）；而被上訴人甲○○曾簽發到期日95年
    7月31日、未載發票日、面額220萬元之系爭本票1紙交付訴
    外人李芸芳等事實，為兩造所不爭執，且有本票1紙、乙○
    ○存摺節本1份、復華銀行仁德分行國內匯款申請書1紙附卷
    足稽（見原審卷頁6-8），自堪信為真實。
五、兩造之爭點及論斷：
    上訴人乙○○主張甲○○簽發未載發票日之無效本票向李芸
    芳借貸系爭款項，屆期迄未返還，李芸芳已將其對甲○○依
    消費借貸、侵權行為或保證契約之請求權讓與乙○○，甲○
    ○自應返還乙○○220萬元；若認佳環公司始為系爭款項之
    借用人，乙○○亦得本於李芸芳讓與之債權，備位對佳環公
    司請求返還220萬元等語。為甲○○及佳環公司所否認，並
    以前揭情詞置辯。經查：
  (一)先位之訴部分：
    １、關於系爭款項之貸與人之爭點：
      (1)上訴人乙○○於95年7月19日自其復華銀行仁德分行帳
        戶提領220萬元，匯入台北富邦銀行信義分行系爭佳環
        公司帳戶等事實，為兩造所不爭執，已如上述。而證人
        李芸芳於原審證稱：「95年7月19日甲○○先生有打電
        話給森鉅公司的總經理丙○○先生，他想要借220萬，
        要還給佳環公司，因那天佳環公司的銀行信用狀到期，
        資金狀況不是很好，希望森鉅公司可否借錢給他，因為
        公司法規定，森鉅公司對外不會借款給其他公司或個人
        ，所以拒絕黃先生。基於私人情誼，我就跟原告（即乙
        ○○）借款，由原告授權其他人匯款到甲○○指定的銀
        行帳戶去。95年7月21日甲○○先生拿他個人本票到公
        司給我，做為擔保。後來我們一直跟他追討，但他都沒
        有還錢。後來才知道本票因為沒有發票日期而無效。後
        續就置之不理。我跟乙○○先生協議並出具協議書，由
        原告出面向被告提出訴訟」等語在卷（見原審卷頁77反
        面）；核與上訴人主張其係應李芸芳之請求將系爭款項
        匯入系爭佳環公司帳戶等情相符。
      (2)至被上訴人甲○○雖曾以電話向森鉅公司總經理丙○○
        表示佳環公司有借款需求，惟據此尚不足認定森鉅公司
        或丙○○有同意出借系爭款項。況系爭款項實際匯款人
        係上訴人乙○○，並非森鉅公司或丙○○，而乙○○亦
        非基於森鉅公司或丙○○之指示而匯款，是被上訴人甲
        ○○辯稱：系爭款項貸與人是森鉅公司或丙○○云云，
        尚難採信。參以被上訴人甲○○與上訴人乙○○並不相
        識，系爭本票係甲○○於95年7月21日交付李芸芳，而
        供匯入系爭款項之系爭佳環公司帳戶是因李芸芳要求而
        由甲○○所告知等情，復為被上訴人甲○○所自陳（見
        本院卷頁144反面）。互核以觀，堪認系爭款項之借貸
        過程，均係李芸芳出面聯絡交涉而達成借款金額、交款
        方式、借款期限等合意內容，嗣上訴人乙○○應李芸芳
        之請求將系爭款項匯入系爭佳環公司帳戶，甲○○並將
        系爭本票交付李芸芳。是上訴人乙○○主張系爭款項之
        貸與人是訴外人李芸芳，衡情堪以採信。
    ２、關於系爭款項之借用人之爭點：
      (1)按當事人主張有金錢借貸關係存在，須就其發生所須具
        備之特別要件即金錢之交付及借貸意思表示互相一致負
        舉證之責任。本件上訴人乙○○主張被上訴人甲○○為
        使債信不佳之佳環公司如期清償信用狀借款，以自己名
        義與上訴人簽訂第三人利益契約等情，既為被上訴人甲
        ○○所否認。則上訴人乙○○依借貸關係請求甲○○返
        還系爭款項，就其交付金錢及與甲○○達成借貸合意之
        之權利發生要件事實，自應負舉證之責任。
      (2)系爭款項係上訴人乙○○於95年7月19日自其復華銀行
        仁德分行帳戶提領後直接匯入系爭佳環公司帳戶，並在
        匯款單上載明「限償信用狀借款L/C：即信字第Ｚ000000
        000000」等語，為兩造所不爭執，由此堪認上訴人乙○
        ○係將系爭款項交付佳環公司。而上訴人乙○○就所辯
        其與甲○○間有第三人利益契約乙節，復未舉證以實其
        說，已難認甲○○有指示交付佳環公司而受領系爭款項
        。
      (3)又系爭款項之借貸原因及用途，係為及時清償佳環公司
        於95年7月19日到期之信用狀借款，亦為兩造所不爭執
        ，且佳環公司亦不否認其係系爭款項之借用人（見本院
        卷頁145）。是被上訴人甲○○所辯其係以佳環公司法
        定代理人身分代表佳環公司借貸系爭款項等情，尚非無
        據。上訴人乙○○僅以「甲○○持有佳環公司高達26.3
        %之持股，為佳環公司最大股東且時任佳環公司之董事
        長」為由，尚不足推認甲○○係以自己名義借貸系爭款
        項以解決佳環公司亟須款項清償債務之需。
      (4)上訴人乙○○既未舉證證明其與被上訴人甲○○個人有
        達成借貸並逕將款項交付第三人之合意，即難認為兩造
        間有金錢借貸關係存在。則上訴人乙○○依消費借貸及
        債權讓與之法律關係，請求被上訴人甲○○清償系爭借
        款，尚屬無據。
    ３、關於被上訴人甲○○有無詐欺侵權行為之爭點：
      (1)被上訴人甲○○以佳環公司信用狀借款到期需款為由，
        代表佳環公司借貸系爭款項，已如上述。而佳環確有信
        用狀借款到期亟需款項清償之情形，且系爭款項嗣亦用
        以清償佳環公司到期之信用狀借款，已難認甲○○有何
        施用詐術之不法情事，亦難認貸與人李芸芳係陷於錯誤
        而交付系爭款項。嗣佳環公司未依約返還系爭借款，固
        有債務不履行之情事，惟僅以甲○○簽發交付之系爭本
        票未載發票日，尚不足推認其就系爭款項有不法所有之
        詐欺故意。此外，上訴人乙○○復未舉出其他證據足資
        證明甲○○有何詐欺行為，則其主張甲○○應負侵權行
        為損害賠償責任云云，已難採信。
      (2)況依上訴人乙○○所提出李芸芳讓與債權之「協議書」
        ，其上已載明「甲方（即李芸芳）茲同意將其對甲○○
        先生之借款債權讓與予乙方（即乙○○）」等語（見原
        審卷頁9）。由此堪認，上訴人乙○○依上開協議書僅
        受讓消費借貸債權，並未受讓侵權行為損害賠償債權。
        則上訴人乙○○本於債權讓與及侵權行為之法律關係，
        請求被上訴人甲○○賠償220萬元，亦屬無據。
    ４、關於被上訴人甲○○是否應負保證責任之爭點：
      (1)按簽發本票而未記載發票年、月、日者，依票據法第11
        條第1項、第120條第1項第6款之規定，不能認有發票之
        效力。又如基本票據行為（發票行為）因形式欠缺而無
        效者，於該票據所為之其他附屬票據行為（如背書、保
        證等行為），亦皆無效。再所謂無效，係指自始、當然
        、確定的不生效力，縱經當事人承認，亦不能使其發生
        效力（最高法院73年度台上字第1633號判決意旨參照）
        。本件被上訴人甲○○簽發系爭本票未記載發票年、月
        、日，為兩造所不爭執，並有系爭本票1紙在卷可稽（
        見原審卷頁6），依上揭規定，即不能認有發票之效力
        。系爭本票之發票行為既因形式欠缺而無效者，於該票
        據所為之背書、保證等其他附屬票據行為，亦皆自始、
        當然、確定的不生效力。
      (2)次按，在本票上記載保證意旨，並簽名者，如未載明被
        保證人，依票據法第124條準用同法第59條、第60條、
        第61規定固視為為發票人保證，與發票人負同一責任。
        惟本票之保證，係屬附屬的票據行為，與民法上之保證
        有所不同，故在本票上為保證者，尚不能據以認定亦應
        負民法上之保證責任（最高法院87年度台上字第1389號
        判決意旨參照）。本件被上訴人甲○○既未在系爭本票
        上記載連帶保證人字樣並簽名，亦未在其他文書上另載
        明保證意旨，且上訴人復未提出其他確切事證足認甲○
        ○有為系爭借款保證或擔保付款之意思示，則僅以甲○
        ○交付系爭本票，尚難遽謂其就系爭借款債務應負連帶
        保證或擔保責任。是上訴人乙○○主張被上訴人甲○○
        以自己名義簽發系爭本票時，已與訴外人李芸芳達成保
        證無條件償還系爭借款或無條件擔保系爭借款償還之合
        意云云，即非足取。
      (3)從而，上訴人乙○○本於李芸芳所讓與之系爭借款債權
        及民法第295條第1項規定，主張其得基於擔保契約或保
        證契約直接向被上訴人甲○○請求償還系爭借款，亦無
        理由，不應准許。
    ５、綜此，上訴人乙○○依消費借貸、侵權行為、擔保契約
        及保證契約之法律關係，先位請求被上訴人甲○○給付
        220萬元及自95年7月31日起至清償日止，按年息5%計算
        之利息，為無理由，不應准許。上訴人先位之訴既經駁
        回，其假執行之聲請即失所附麗，應併予駁回。
  (二)備位之訴部分：
    １、系爭款項之借用人為佳環公司，為上訴人佳環公司所不
        否認，已如上述，並有上開存摺節本1份、復華銀行仁
        德分行國內匯款申請書1紙可證，堪信為真實。又觀之
        系爭款項之借貸過程，均係李芸芳出面聯絡交涉而達成
        借款金額、交款方式、借款期限等合意內容，嗣上訴人
        乙○○應李芸芳之請求將系爭款項匯入系爭佳環公司帳
        戶，並由李芸芳受領持有系爭本票。堪認系爭款項之貸
        與人是訴外人李芸芳，亦如上述。
    ２、被上訴人乙○○主張其已受讓李芸芳對上訴人佳環公司
        之系爭借款債權，有債權讓與之協議書附卷可稽（見原
        審卷頁66）。則被上訴人乙○○依消費借貸及債權讓與
        之法律關係，請求上訴人佳環公司給付系爭借款220萬
        元及自起訴狀繕本送達佳環公司翌日即96年3月31日起
        至清償日止，按年息5%計算之利息，為有理由，應予准
        許。
六、綜上所述，上訴人乙○○先位請求被上訴人甲○○給付220
    萬元及自95年7月31日起至清償日止之法定遲延利息，為無
    理由，應予駁回。備位請求上訴人佳環公司給付220萬元及
    自96年3月31日起至清償日止之法定遲延利息，為有理由，
    應予准許。是原審駁回上訴人乙○○先位之訴及其假執行之
    聲請，而就備位之訴判命上訴人佳環公司如數給付，經核並
    無違誤。上訴人乙○○、佳環公司各就其上開敗訴部分提起
    上訴，指摘原判決不當，求予廢棄改判，均為無理由，應予
    駁回。
七、本件事證已明，兩造其餘攻擊防禦方法及所舉證據，核與本
    件判決結果不生影響，爰不再一一論述，併此敘明。
丙、據上論結，本件上訴人乙○○及上訴人佳環公司之上訴，均
    為無理由，依民事訴訟法第449條第1項、第78條，判決如主
    文。
中    華    民    國    97    年    5     月    7     日
                    民事第十四庭
                        審判長法  官  張  蘭
                              法  官  黃麟倫
                              法  官  鄭純惠
正本係照原本作成。
如不服本判決，應於收受送達後20日內向本院提出上訴書狀，其
未表明上訴理由者，應於提出上訴後20日內向本院補提理由書狀
（均須按他造當事人之人數附繕本）上訴時應提出委任律師或具
有律師資格之人之委任狀；委任有律師資格者，另應附具律師資
格證書及釋明委任人與受任人有民事訴訟法第466條之1第1項但
書或第2項（詳附註）所定關係之釋明文書影本。
中    華    民    國    97    年    5     月    8     日
                              書記官  劉麗芬
附註：
民事訴訟法第466條之1（第1項、第2項）：
對於第二審判決上訴，上訴人應委任律師為訴訟代理人。但上訴
人或其他法定代理人具有律師資格者，不在此限。
上訴人之配偶、三親等內之血親、二親等內之姻親，或上訴人為
法人、中央或地方機關時，其所屬專任人員具有律師資格並經法
院認為適當者，亦得為第三審訴訟代理人。


司法院資訊處製作；財團法人民間司法改革基金會備份。
